臺灣臺南地方法院刑事判決
110年度易字第245號
公  訴  人  臺灣臺南地方檢察署檢察官
被      告  吳健吉


選任辯護人  蔡文斌律師
            林冠廷律師
            李明峯律師
上列被告因誹謗案件，經檢察官提起公訴（110年度偵字第2029
號），本院判決如下：
    主  文
吳健吉犯散布文字誹謗罪，處拘役貳拾日，如易科罰金，以新臺
幣壹仟元折算壹日。
    事  實
一、吳健吉意圖散布於眾，基於誹謗之犯意，於民國109年11月
    初某日，在臺南市○區○○路000號田寮里社區活動中心公佈欄
    ，張貼其上列印有告訴人劉阿蓮照片之A4文件，並在照片上
    方載明：「2016.3.26利用會員大會來鬧場，並請記者來報
    導」等語，散布上開文字指涉劉阿蓮破壞臺南市南區田寮社
    區發展協會會員大會之正常進行，足以毀損劉阿蓮之名譽。
    嗣劉阿蓮經友人告知社區活動中心公佈欄遭人張貼上述圖畫
    、文字，於109年11月10日10時20分許前往田寮里社區活動
    中心公佈欄查看，始知上情。
二、案經劉阿蓮訴由臺南市政府警察局第六分局報請臺灣臺南地
    方檢察署檢察官偵查起訴。
    理  由
一、證據能力方面：
　　本判決所引用之各項供述證據，均未據被告吳健吉及其選任
    辯護人爭執證據能力，且迄至本案辯論終結，亦未就證據能
    力聲明異議，本院審酌各該供述證據作成當時，既非受違法
    詢問，亦無何影響被告或證人陳述任意性之不適當情況，所
    供、所證內容復與本案事實有相當之關聯性，亦無其他可信
    度明顯過低之情形，依刑事訴訟法第156條第1項、第159條
    之5之規定，前揭被告及證人於警詢、偵查中所為之供、證
    內容均有證據能力。至本判決所引用之各項非供述證據，均
    非違背法定程序取得，依同法第158條之4之反面解釋，亦有
    證據能力。
二、得心證之理由：
　㈠訊據被告固坦承曾於上開時間，在上址田寮里社區活動中心
    公佈欄張貼如事實欄所示照片及文字，然矢口否認有何被訴
    散布文字誹謗犯行，辯稱：其係基於公益，預防告訴人劉阿
    蓮與志工吵架，並非妨害名譽；105年3月26日係「臺南市南
    區田寮社區發展協會」（下稱田寮協會）會員大會，並非里
    民大會，然告訴人帶其他人到場大聲喧鬧霸佔會場，其於照
    片上陳述告訴人「鬧場」並非誹謗等語。而選任辯護人辯護
    意旨則以：告訴人於104年間即因不明原因針對被告所屬之
    田寮協會，於田寮里活動中心與里民、志工皆有爭執。105
    年3月26日，田寮協會召開會員大會時並改選董監事時，告
    訴人除先向臺南市政府社會局檢舉田寮協會有涉及賄選，當
    日又偕同非田寮協會會員之友人，擾亂會議進行，並因此需
    員警到場維持秩序及南區區公所主任秘書協助調停，當日會
    議才能開會。對被告主觀意見而言，當時告訴人並非田寮協
    會會員，其於會員大會到場要求陳述意見，確實已干擾協會
    之運作，故被告將告訴人之行為評論為「鬧場」，既無增加
    其他情緒性字眼，所為僅係就其親身經歷而可受公評之事項
    發表於公布欄，其評論中肯而不偏激，並為逾越必要範圍等
    語。
　㈡按言論自由為人民之基本權利，憲法第11條有明文保障，國
    家應給予最大限度之維護，俾其實現自我、溝通意見、追求
    真理及監督各種政治或社會活動之功能得以發揮。又「言論
    」可分為「事實陳述」及「意見表達」，僅「事實陳述」始
    有真實與否之問題，「意見表達」或對於事物之「評論」，
    因屬個人主觀評價之表現，則無所謂真實與否可言。刑法第
    310條之誹謗罪所規範者，僅為「事實陳述」，不包括針對
    特定事項，依個人價值判斷所提出之主觀意見、評論或批判
    ，此種意見表達應屬同法第311條第3款所定之免責事項，亦
    即所謂「合理評論原則」之範疇。易言之，憲法對於「事實
    陳述」之言論，係透過「實質惡意原則」予以保障，對於「
    意見表達」之言論，則透過「合理評論原則」，亦即「以善
    意發表言論，對於可受公評之事為適當評論」之誹謗罪阻卻
    違法事由，賦與絕對保障。對於可受公評之事項，縱然以不
    留餘地或尖酸刻薄之語言文字予以批評，亦應認為仍受憲法
    之保障。蓋維護言論自由即所以促進政治民主及社會之健全
    發展，與個人名譽可能遭受之損失兩相衡量，顯然有較高之
    價值。惟事實陳述與意見發表在概念上本屬流動，有時難期
    其涇渭分明，若意見係以某項事實為基礎或發言過程中夾論
    夾敘，將事實敘述與評論混為一談時，仍應考慮事實之真偽
    問題，並依刑法第311條揭諸之「合理評論原則」論斷是否
    得阻確違法。
　㈢查上開被告坦認之事實，除據被告前開供述外，並經告訴人
    於警詢中指述歷歷（警卷第7至9頁），並有田寮里社區活動
    中心現場照片（警卷第41頁、第43頁下方照片）在卷可憑，
    是被告於田寮里社區活動中心公布欄張貼告訴人照片，並在
    照片上方以文字載明「2016.3.26利用會員大會來鬧場，並
    請記者來報導」之事實，首堪認定。而「鬧場」一詞，一般
    而言，係指破壞他人正常進行之活動，屬於對他人行為之不
    利評價，以此指涉他人行為，自足以使一般人產生被指涉人
    乃秩序破壞者之不利形象，足以貶損他人之聲譽。
　㈣被告坦承以「鬧場」一詞指涉告訴人照片中之行為，然否認
    被訴犯行，並以前揭情詞置辯。經查：
　  ⒈本院依辯護人之聲請勘驗105年3月26日現場光碟，勘驗結
      果固可見當時田寮里社區活動中心內有許多不特定人移動
      ，告訴人與友人蘇安位、鄧泉源等人在活動中心內面對臺
      南市南區區公所主任秘書吳朝立說話，現場多人圍觀等情
      （本院卷第239至240頁）。然告訴人於本院審理中證稱：
      當日係田寮協會會員大會，因其等會員資格莫名遭撤銷，
      甚感冤屈，乃於當日前往現場向南區區公所主任吳朝立反
      應此事，其等自103年起，即不斷對此事陳情，並非始自1
      05年等語（本院卷第241至243頁）。而本院依職權調取田
      寮協會第六屆第三次會員大會紀錄，可見田寮協會於103
      年8月9日將協會章程第六條第一項關於個人會員資格取得
      之規定，由原先之「凡本社區居民年滿二十歲贊同本會宗
      旨，得填具入會申請書，經理事會通過，並繳納會費後，
      為個人會員」，修改為「凡本社區居民年 滿二十歲贊同
      本會宗旨，得填具入會申請書，經理事會通過，並繳納會
      費後，為個人準會員。個人準會員須參與本會章程第五條
      規定之社區服務活動推展工作達兩年後爲個人會員始有本
      會章程第十條規定各權」（本院卷二第83頁）。查告訴人
      主張其原為田寮協會會員，於103年協會章程修改後，會
      員資格遭剝奪等情，被告並未爭執否認，僅由辯護人表示
      告訴人並未依修正後之章程重新填具申請書加入該協會（
      本院卷一第246頁）。姑不論為何告訴人原始之會員資格
      如何能僅因協會章程嗣後之修正而遭剝奪，又為何需重新
      填具申請書重新申請加入該協會？僅以告訴人105年3月26
      日當日前往向主管機關官員陳情之目的而言，即難認其係
      毫無正當理由而於該協會會員大會開會當日前往「鬧場」
      。
　  ⒉證人即事發當時之臺南市南區區公所主任秘書吳朝立於本
      院審理中到院證稱：105年3月26日田寮協會會員大會當日
      ，其有前往田寮里社區活動中心參與，會員大會原則上固
      以有會員資格者始能參與，然會議地點之活動中心係公共
      場所，面積頗大，當日該活動中心一樓除田寮協會召開會
      員大會外，亦有一般民眾在旁休憩看報，並未排斥非會員
      者進入；當日係會員大會尚未開始時，當時之理事長即被
      告提議非會員不得進入，要求告訴人離開，兩人發生爭執
      ，其基於該活動中心主管機關之身分，依公共場所公共使
      用原則，於不妨礙會議秩序之情形下，同意告訴人等旁聽
      ；其印象中該次會員大會並未延遲，其裁示非田寮協會會
      員可在場旁聽後，直至其離場為止，會場並無任何爭執狀
      況，亦無人干擾會議進行；法院先前勘驗之光碟內容係會
      員大會尚未開始前，雙方爭執非會員之一般民眾不得在場
      之過程等語（本院卷二第292至302頁）。則依吳朝立上開
      證詞內容，告訴人當日前往田寮里社區活動中心並與被告
      發生爭執當時，田寮協會之會員大會議程尚未開始，而告
      訴人經吳朝立裁示得在場旁聽後，於該協會會員大會進行
      過程，亦無任何干擾、阻礙情事，被告就此竟稱告訴人當
      日係「鬧場」，已與事實不符。況，告訴人之所以與被告
      發生爭執以致需由吳朝立裁示，乃被告無端阻擋其進入一
      般公眾均可進入之活動中心所致，以此而言，亦難認事端
      係由告訴人挑起。被告以「鬧場」一詞形容告訴人當日舉
      動，亦已逾越「合理評論原則」，而構成不適當之評論。
　㈤綜上所述，被告在田寮里社區活動中心公佈欄張貼其上印有
    告訴人照片之A4文件，並在照片上方載明：「2016.3.26利
    用會員大會來鬧場，並請記者來報導」等語，指摘告訴人於
    田寮協會會員大會鬧場，與事實不符，並已逾越「合理評論
    原則」保障之言論自由範圍，並無刑法第311條規定之適用
    。本案事證明確，被告所辯不足採信，其犯行洵堪認定，應
    依法論科。
三、論罪科刑：
　㈠核被告所為，係犯刑法第310條第2項之散布文字誹謗罪。
　㈡審酌被告為田寮協會理事長，對於告訴人關於會員資格之爭
    執，未能妥適處理，並刻意曲解告訴人主張權利行為為「鬧
    場」，將告訴人照片及誹謗文字張貼於活動中心公佈欄，所
    為非是，且犯後仍否認犯行，並無悔意；然被告與告訴人因
    田寮協會會員資格問題滋擾多年，告訴人亦確有其他可合理
    評論為「鬧場」之行為（詳後述），是被告所為尚非無因；
    兼衡其於審理中自陳之智識程度、家庭、生活狀況等一切情
    狀，量處如主文所示之刑，並諭知易科罰金之折算標準。
四、不另為無罪判決諭知部分：
　㈠公訴意旨另以：被告意圖散布於眾，於109年11月10日10時許
    前，在臺南市○區○○路000號田寮里社區活動中心公佈欄，張
    貼其上列印有告訴人之照片（警卷第43頁上方），並在照片
    上方載明：「2016.9.30社區關懷據點年度考核，在考核官
    面前鬧場」等語，足以毀損告訴人之名譽。因認被告此部分
    亦涉有刑法第310條第2項之加重誹謗罪嫌等語。
　㈡按犯罪事實應依證據認定之，無證據不得認定犯罪事實；不
    能證明被告犯罪或其行為不罰者應諭知無罪之判決，刑事訴
    訟法第154條第2項、第301條第1項分別定有明文。又關於「
    事實陳述」及「意見表達」，於何種情況下逾越言論自由之
    範圍，而應受刑法誹謗罪之規範，已如前述。查公訴意旨認
    被告涉有此部分加重誹謗罪嫌，無非以被告坦承張貼上開A4
    文件之供述、告訴人之指述，以及卷附現場照片，為其論據
    。而被告否認此部分犯行，辯稱其張貼該文件並不構成誹謗
    ，理由同前。
　㈢本院依檢察官之聲請傳訊105年9月30日社區關懷據點年度考
    核到場之考核官洪麗美到庭，其證稱：105年9月30日其與另
    二名考核官一同前往田寮里社區活動中心進行考核，當時現
    場並未對外開放可讓一般民眾參與；其等審查過程中，告訴
    人上前激動表示欲陳述某些事項，警卷第43頁上方照片即為
    當時情況；惟告訴人遭理事長制止，其本人亦對告訴人表示
    審查正在進行，並無聽取民眾陳述意見之時間；其制止告訴
    人陳述後，告訴人仍持續表示「我只是要跟妳們說明而已，
    妳讓我講一下」，之後有人要求告訴人先離開，然告訴人稱
    「我又沒吵鬧我只是要講話而已」，並四處走動，欲對其他
    考核官陳述，其遂要求告訴人勿干擾審查之進行；於考核進
    行過程中，告訴人欲表達意見，現場有人回應，雙方音量放
    大，幾近爭吵；當時理事長「本來是很客氣，就說今天是評
    鑑，不要在這邊講什麼，那個阿嬤（即告訴人）就說我要陳
    述一下，我要講一些事情，為什麼不可以，我當志工為什麼
    不可以怎樣」，其等遂表示志工係理事長決定是否聘用，要
    求理事長與告訴人私下解決，不要對考核官陳述等語（本院
    卷二第283至291頁）。則依洪麗美證詞可知，105年9月30日
    社區關懷據點考核，並非對一般民眾公開之行程，且社區關
    懷據點考核事項，與田寮協會會員資格之認定乃至社區關懷
    志工之聘用均無關連，然告訴人仍執意在場陳述意見，經制
    止後，仍四處走動，欲對其他在場進行審查之考核官陳述意
    見，最終引發爭執，其行為顯然係以無關之事項干擾社區關
    懷據點年度考核之正常進行，且此一行為亦非僅涉及私德而
    無關於公益。
　㈣雖告訴人於本院審理中證稱：當日其係前往關心，因整整一
    年時間，考核官僅來考核一小時，被告先將資料做好，但並
    未去關懷真正需要關懷的人，被告是有選擇性的關懷，未順
    從被告或發現被告有弊端之人，被告即不予關懷，甚至其參
    加關懷據點之工作均遭被告取消等語（本院卷一第243頁）
    ，然質諸告訴人後續處理狀況如何，告訴人稱「我只是去看
    一看，我們只是基於關心…」、「後續我就不清楚了，我們
    只是去關心一下…」（本院卷一第243至244頁），則告訴人
    是否真正對於社區關懷據點之運作存有關注之心，實非無疑
    。況，洪麗美已當場表示現場不接受民眾陳情，告訴人仍執
    意在場四處走動，欲陳述意見，視現場秩序及考核官審查程
    序之進行為無物，其所為確已干擾考核程序之正常進行。
　㈤綜上所述，被告張貼告訴人雙手抱胸站立於考核官洪麗美背
    後之照片，並在照片上方註明「2016.9.30社區關懷據點年
    度考核，在考核官面前鬧場」，難認有何悖離事實之處，所
    為「鬧場」一詞之評論，亦未逾越「合理評論原則」之保障
    範圍，依刑法310條第3項前段、第311條第3款之規定，應認
    此部分行為不罰。惟此部分與前揭據以論罪科刑部分有實質
    上一罪之關係，爰不另為無罪判決之諭知。
據上論斷，應依刑事訴訟法第299條第1項前段，刑法第310條第2
項、第41條第1項前段，刑法施行法第1條之1，判決如主文。
本案經檢察官蘇烱峯提起公訴，檢察官呂舒雯到庭執行職務。
中　　華　　民　　國　　111 　年　　7 　　月　　28　　日
　　　　　　　　　刑事第十四庭  法　官　周紹武
以上正本證明與原本無異
如不服本判決應於收受本判後20日內向本院提出上訴書狀，並應
敘述具體理由。其未敘述上訴理由者，應於上訴期間屆滿後20日
內向本院補提理由書狀（均須按他造當事人之人數附繕本）「切
勿逕送上級法院」。
  　　　　　　　　　　　　　　　書記官　謝盈敏
中　　華　　民　　國　　111 　年　　7 　　月　　28　　日
附錄本案論罪科刑法條：
中華民國刑法第310條
意圖散布於眾，而指摘或傳述足以毀損他人名譽之事者，為誹謗
罪，處1年以下有期徒刑、拘役或1萬5千元以下罰金。
散布文字、圖畫犯前項之罪者，處2年以下有期徒刑、拘役或3萬
元以下罰金。
對於所誹謗之事，能證明其為真實者，不罰。但涉於私德而與公
共利益無關者，不在此限。